臺灣臺北地方法院民事判決　　　　　　　96年度訴字第2303號
原　　　告　甲○○
訴訟代理人　陳達成律師
被　　　告　乙○麗
　　　　　　丁○○
共　　　同
訴訟代理人　林信和律師
被　　　告　丙○○
　　　　　　乙○
上列當事人間清算合夥事件，本院於中華民國96年6月21日言詞
辯論終結，判決如下：
    主  文
原告之訴駁回。
訴訟費用由原告負擔。
    事實及理由
壹、程序方面：
一、按訴狀送達後，原告不得將原訴變更或追加他訴，但請求之
    基礎事實同一或不甚礙被告之防禦及訴訟之終結者，不在此
    限，民事訴訟法第255 條第1項第2款、第7款定有明文。查
    本件原告起訴主張訴外人沈澄勇與被告四人及訴外人黃月成
    立土地買賣之合夥事業，其受讓訴外人沈澄勇之合夥權利，
    爰依民法第692、694條第1項之法律關係，請求清算合夥財
    產，並聲明：「被告等四人應與原告就兩造間之合夥予以清
    算。」嗣於本院審理中，原告於96年5月23日主張：訴外人
    沈澄勇投資被告四人之合夥事業時，曾向原告借用新台幣 (
    下同)200 萬元，該款至今未還，又怠於行使其對被告四人
    之權利，故原告得依民法第242條規定，以債權人地位代位
    提起本件訴訟，並變更訴之聲明為：「准原告代位訴外人沈
    澄勇與被告四人清算合夥。」核其變更應受判決事項之聲明
    ，請求之基礎事實同一，亦不甚礙被告之防禦及訴訟之終結
    ，是原告所為訴之變更，與上開規定相符，應予准許。
貳、實體方面：
一、原告主張：
(一)程序方面：訴外人沈澄勇投資被告四人之合夥事業 (下稱系
    爭合夥)時，曾向原告借用新台幣200萬元，該款至今未還。
    沈澄勇因投資失利，精神失常，怠於對被告四人行使其依民
    法第692、694條之合夥人權利，原告為保全對債務人沈澄勇
    之權利，爰依民法第242條規定，以債權人之地位代位請求
    並提起本件訴訟。
(二)實體方面：
  1.緣1989年間，訴外人沈澄勇即原告之弟經被告乙○麗等人邀
    約，與被告四人及訴外人黃月成立土地買賣事業之合夥，並
    推舉黃月、乙○麗、丙○○三人為執行合夥事業之執行人，
    合夥事業之出資情形是由訴外人沈澄勇出資500萬元，佔合
    夥資本13分之1，另查乙○麗出資400萬元、乙○出資300萬
    元等情，共同投資購買林口鄉○○段17、18、19地號之土地
    ( 以下合稱系爭土地)，待價而沽，嗣系爭土地以1700萬元
    售出，訴外人沈澄勇本應按比例分得價金之13分之1，約130
    萬元，但訴外人沈澄勇因投資失利，精神失常，怠於對被告
    四人行使其依民法第692、694條之合夥人權利，原告乃向被
    告四人探詢該合夥事業之運作情形及財產狀況，惟被告四人
    皆不肯據實以告，經原告調查得知系爭土地早已移轉他人，
    且合夥未再持續運作，顯有民法第592條應予解散之事由發
    生，故依民法第242條規定，代位訴外人沈澄勇向被告請求
    合夥清算。
  2.被告丁○○係被告乙○麗之夫，曾以其任職板橋地方法院時
    所用之法院信箋，提供給被告丙○○代其母黃月書乙份授權
    書交付給訴外人沈澄勇，另為系爭合夥之利益，對查封系爭
    土地之漢陽塗料公司給付1700萬元，使系爭土地得撤銷查封
    後轉售勝機企業公司，所得款項由被告乙○麗分得250萬元
    ，被告乙○分得100萬元，可見被告丁○○、被告乙○麗、
    被告乙○均為合夥人。另被告丙○○皆以其母黃月之名義簽
    下投資協議書、收據、授權書等文件交付給訴外人沈澄勇，
    由被告丙○○代為書寫之行為，可見被告丙○○亦屬合夥人
    。
  3.訴外人沈澄勇同為合夥人，卻始終未受被告四人告知獲利情
    形，亦未取得分文。並聲明：准原告代位訴外人沈澄勇與被
    告四人清算合夥。
二、被告乙○麗、丁○○則以：(一)否認原告與被告間有合夥關
    係。(二)按合夥成立後，非經合夥人全體之同意，不得允許
    他人加入為合夥人，民法第691條第1項定有明文，原告未經
    合夥人全體同意，自無從加入合夥並取得合夥人資格。(三)
    訴外人沈澄勇之合夥債權非性質上得讓與之債權，原告不可
    能受讓該合夥債權。(四)記載黃月收到沈澄勇新臺幣500萬
    元之收據，與合夥無關；記載沈澄勇投資黃月乙節之投資協
    議書，顯與合夥無關之法律關係無涉；記載黃月授權沈澄勇
    處理事務之授權書，不足證明沈澄勇與被告有合夥法律關係
    等語，資為抗辯，並聲明：如主文所示。
三、被告乙○、丙○○另以：(一)債權之讓與必性質上得讓與之
    債權為限，原告非合夥人，自不得受讓訴外人沈澄勇之合夥
    債權，亦不得依民法第692、694條請求被告為合夥清算。(
    二)訴外人黃月收受訴外人沈澄勇500萬元之收據，充其量只
    能證明彼二人間有債權債務關係，不足證明訴外人沈澄勇與
    被告四人成立合夥關係。(三)原告非合夥人，又未得其他合
    夥人之同意，亦無契約約定，不得請求清算合夥等語，資為
    抗辯，並聲明：如主文所示。
四、按當事人適格，係指當事人就特定訴訟標的有實施訴訟之權
    能而言，凡就特定訴訟得以自己名義為原告或被告之資格，
    因而得受本案判決者，始謂之當事人適格。又代位訴訟之訴
    訟標的為被代位人對第三人之債權，而代位人與被代位人之
    債權則為當事人適格之要件。次按民法第684條規定：「合
    夥人之債權人，於合夥存續期間內，就該合夥人對於合夥之
    權利，不得代位行使。但利益分配請求權，不在此限。」經
    查本件原告主張代位訴外人沈澄勇對被告四人請求依民法第
    692、694條規定清算合夥財產，就其事實上陳述與其應受判
    決事項之聲明加以解釋，應認原告所主張之權利非屬民法第
    676、677條之利益分配請求權利，其就合夥人對於合夥之權
    利，自不得代位行使之。是原告提起本件訴訟，即屬當事人
    不適格，應以其訴訟欠缺權利保護要件，在法律上無理由，
    而以判決駁回之。
五、本院已認原告當事人不適格，即無庸就其他訴權存在之要件
    為調查與審認。兩造之其餘主張陳述及攻擊防禦方法，對判
    決之結果無影響，爰不一一加以論述，附此敘明。
八、訴訟費用負擔依據：民事訴訟法第78條。
中　　華　　民　　國　　96　　年　　6　　　月　　27　日
                            民事第一庭  法  官  朱漢寶
以上正本係照原本作成。
如對本判決上訴，須於判決送達後20日內，向本院提出上訴狀。
中　　華　　民　　國　　96　　年　　6　　　月　　27　日
                                         書記官 黃瓊玉
